臺灣高等法院臺南分院民事判決
109年度家上字第59號
上  訴  人  戴志峯  
            戴志瑋  
            黃淑惠  
共      同
訴訟代理人  魏憶龍律師
            何謹言律師
被上訴人    戴琬玲                            

訴訟代理人  周振宇律師
上列當事人間請求確認遺囑無效等事件，上訴人對於中華民國10
9年7月20日臺灣臺南地方法院108年度家繼訴字第34號第一審判
決提起上訴，本院於110年11月9日言詞辯論終結，判決如下：
    主  文
上訴駁回。
第二審訴訟費用由上訴人負擔。
    事實及理由
一、被上訴人雖與日本國人渡邊廣行(杜廣行)結婚，而上訴人戴
    志峯、戴志瑋已遷出國外，但被繼承人戴宏宗於其死亡時及
    兩造現均為本國國民，有個人戶籍資料查詢結果附卷可參(
    見原審調字卷第30-35頁），是本件並無涉外民事法律適用
    法規定之適用，先予說明。
二、被上訴人主張：
　  兩造為被繼承人之繼承人，被上訴人對被繼承人並無民法第
    1145條第1項第5款要件致喪失繼承權之情事，詎被繼承人於
    民國101年1月16日製作代筆遺囑（下稱系爭遺囑），聲稱被
    上訴人對被繼承人不聞不問而不得繼承。嗣被繼承人於106
    年2月14日死，遺有若干不動產及動產，上訴人即依照系爭
    遺囑內容將被繼承人如附表所示之不動產遺產登記由上訴人
    戴志峯、戴志瑋取得，被上訴人未取得任何應有部分。因被
    繼承人長年罹患帕金森氏症，無法正常書寫文字，惟系爭遺
    囑上所示被繼承人之簽名端正且無抖動跡象，顯與被繼承人
    之簽署不同，故被上訴人爭執該遺囑之真正。再者，系爭遺
    囑使被上訴人喪失繼承權之基礎既有欠缺，則後續變動繼承
    權及應繼分比例之法律效果自當失所附麗，亦即被上訴人對
    被繼承人之繼承權應存在，且得依繼承關係取得遺產之應繼
    分。因此請求：㈠確認兩造之被繼承人於101年1月16日所立
    代筆遺囑無效。㈡確認被上訴人對被繼承人之繼承權存在。㈢
    上訴人戴志峯、戴志瑋應將如附表所示不動產以遺囑繼承為
    登記原因之所有權移轉登記予以塗銷。原審就前述㈡㈢之請求
    為被上訴人勝訴判決，並無不當，上訴人之上訴為無理由。
    並答辯聲明：上訴駁回。
三、上訴人則答辯略以：系爭遺囑合法有效，被繼承人將被上訴
    人不孝順之事由清楚記載於日文之遺言書，可見被上訴人有
    喪失繼承權情事。又兩造曾於日本國因遺言書發生繼承權訴
    訟，並已由日本國法院判決(下稱日本判決)被上訴人戴琬玲
    (即渡邊玲子)喪失被繼承人戴宏宗(即田井宏宗)之法定繼承
    人資格，故本件亦應為喪失繼承權之認定。又被上訴人於日
    本訴訟中表明無庸繼承被繼承人之遺產，已有拋棄應繼財產
    權含特留分之意思。縱本院認定被上訴人未喪失繼承權，則
    被繼承人於遺囑載明「無權取得本人財產」，即遺產無欲分
    配予被上訴人，則被上訴人至多亦僅得主張8分之1之特留分
    等語。並聲明： ㈠原判決不利於上訴人之部分廢棄。㈡上開
    廢棄部分，被上訴人在第一審之訴駁回。
四、兩造不爭執事項：　　　
  ㈠被繼承人於106年2月14日死亡，被上訴人(長女)、上訴人戴
    志峯(長子)、戴志瑋(次子)為被繼承人之子女，上訴人黃淑
    惠為被繼承人之配偶。
  ㈡被繼承人死亡後，上訴人持系爭遺囑，將被繼承人如下列附
    表所示之不動產遺產，以遺囑繼承為登記原因，登記上訴人
    戴志峯、戴志瑋為所有權人(目前所有權登記情形如附表所
    示)，被上訴人未取得上揭遺產。
五、被上訴人主張系爭遺囑非被繼承人所立而無效，其並無喪失
    繼承權之情事，對被繼承人之繼承權應屬存在，上訴人戴志
    峯、戴志瑋應將如附表所示不動產以遺囑繼承為原因所為之
    所有權移轉登記予以塗銷等情，則為上訴人所否認，並以前
    情置辯。因原判決就被上訴人請求確認系爭遺囑無效部分，
    已認系爭遺囑確為被繼承人所立，且符合民法第1194條所定
    代筆遺囑之要件，應屬有效，而為被上訴人敗訴判決，被上
    訴人未上訴，本院自不再予審酌。所應審酌者為上訴人上訴
    部分，即被上訴人對被繼承人之繼承權是否存在?被上訴人
    請求上訴人戴志峯、戴志瑋就如附表不動產以遺囑繼承為登
    記原因所之所有權移轉登記予以塗銷有無理由?經查：
　㈠按對於被繼承人有重大之虐待或侮辱情事，經被繼承人表示
    其不得繼承者，喪失其繼承權，民法第1145條第1項第5款定
    有明文。所謂對於被繼承人有重大虐待之情事，係指以身體
    或精神上痛苦加諸於被繼承人而言，是否為重大之虐待，須
    依客觀的社會觀念衡量之，即應就當事人之教育程度、社會
    地位、社會倫理觀念及其他一切情事予以決定，不得僅憑被
    繼承人之主觀認定，咨意剝奪繼承人之地位（最高法院74年
    台上字第1870號、72年度台上字第4710號、106年度台上字
    第2756號等民事判決意旨參照）。　
　㈡查系爭遺囑雖記載「長女戴琬玲自婚後即對父母不聞不問，
    且完全不聯絡，因此無權取得本人遺產」等語，惟依證人即
    被繼承人之弟弟戴宏昇於原審證稱：原告(即被上訴人)嫁到
    日本，有時會和配偶、兒子回來看被繼承人，因為她不想與
    她的媽媽見面，所以由伊安排讓她與被繼承人見面，伊沒有
    聽過被繼承人生前提到原告有不孝順、不聯絡之事，他也不
    可能這樣講等語（見原審卷二第41頁、第43頁）。雖上訴人
    主張戴宏昇基於家醜不外揚之傳統觀念為陳述，但戴宏昇為
    兩造之叔叔，基於其親身經歷為陳述，其無迴護被上訴人之
    必要，再由被上訴人提供其名下即臺南市○○區○○路000號0樓
    之0房屋，供被繼承人居住，且被上訴人與生病中插著鼻管
    之被繼承人，父女親密合照，有相片在卷可憑(見原審調字
    卷第137頁)，益徵戴宏昇之前揭證詞，應屬可採。足認系爭
    遺囑關於「長女戴琬玲自婚後即對父母不聞不問，且完全不
    聯絡」乙情之記載與事實不符，揆諸上揭說明，自難認被上
    訴人有喪失繼承權之情事。
　㈢上訴人雖抗辯：被繼承人有以用日文書立遺言書(見原審卷一
    第112頁)，所載時間，係平成22年12月12日(即民國99年)，
    地點：○○縣○○市○○○0-00-0(但該時日被繼承人係在國內<見
    本院卷第101頁、第193頁，入出境紀錄及成大醫院病歷&00;
    )，其內容譯成中文係：「取消長女之法定繼承人資格理由
    如下：1.長女玲子於留學美國期間與邪教組織關係人交往，
    以自我中心的行為與態度是對於雙親的侮辱，令本人難以釋
    懷。2.畢業後，惟被(違背)父母之期望而滯留美國。在美國
    居住期間也從未與家人聯繫。3.玲子加入邪教組織時，母親
    曾經趕赴美國並嘗試溝通未果，尤有甚者邪教組織竟找警察
    介入，使得母親因而受重傷。對此不僅沒有反省，玲子對於
    找警察之友人還給予支持與擁護，對此身為父親感到極為遺
    憾。4.回到日本之後，與親人和家族的許多衝突言行更為升
    高。當時曾與家人同住，但是某日、突然玲子的朋友們(包
    括渡邊廣行，即玲子現在的丈夫)未經同意即侵入本人住宅
    ，將玲子的個人物品全部拿走。玲子也就此離家。我認為這
    不僅是對於雙親的背叛，也是極大的污辱。」、「她的丈夫
    渡邊廣行與渡邊家人也強迫我們要拿錢出來，而且助長對於
    我們的誹謗與言語重傷，並且有脅迫、騷擾之情事。到最後
    還留書信要我們斷絕親子關係。從那之後，不僅雙親入院，
    甚至連祖母逝世的時候也都沒有聯絡」等語，應可認被上訴
    人對被繼承人有重大重大之虐待或侮辱，且經被繼承人表示
    其喪失繼承權，被上訴人自己喪失繼承權云云。被繼承人亡
    故之後，上訴人戴志峯(田井志峰)以遺囑執行人身分在日本
    起訴，日本判決雖判決將渡邊玲子(即被上訴人)從被繼承人
    之推定繼承人名單中除名。但該日本國判決認前揭事由，並
    不符合該國民法第892條所定因對被繼承人虐待、重大侮辱
    等行為之喪失繼承權要件，但因渡邊玲子(被上訴人)對於被
    繼承人之財產無相爭之意思，也明確表明拒絕與該案申請人
    (即上訴人戴志峯)及其家族關係，而認可取消被上訴人之法
    定繼承資格，有兩造所不爭執之日本判決書及譯文各1份可
    參（見原審卷一第118-128頁)。由該日文遺言書所述事實，
    大都係被繼承人對被上訴人之宗教信仰、交往對象無法認同
    及曾違背其期望留在美國等情，在客觀上難認被上訴人對於
    被繼承人有重大之虐待或侮辱之情事，自無從依民法第1145
    條第1項第5款之規定，認被上訴人已喪失繼承權。被上訴人
    復未依民法之規定拋棄繼承，則被上訴人對被繼承人之繼承
    權應屬存在。
　㈣又查上訴人黃淑惠為被繼承人之配偶，上訴人戴志峯、戴志
    瑋及被上訴人為被繼承人之子女，依民法第1138條第1款及1
    144條第1款之規定，其應繼分原各為 4分之1。而兩造之特
    留分，依民法第1223條第1、3款之規定，為8分之1。然按應
    得特留分之人，如因被繼承人所為之遺贈，致其應得之數不
    足者，得按其不足之數由遺贈財產扣減之，固為民法第1225
    條所明定。然同法第1187條規定，遺囑人於不違反關於特留
    分規定之範圍內，得以遺囑自由處分遺產。又自由處分財產
    之情形，並不限於遺贈而已，指定遺產分割方法（民法第一
    千一百六十五條第一項）及應繼分之指定，若侵害特留分，
    自可類推適用民法第1225條，許被侵害者，行使扣減權。扣
    減權在性質上屬於物權之形成權，一經扣減權利人對扣減義
    務人行使扣減權，於侵害特留分部分即失其效力。且特留分
    係概括存在於被繼承人之全部遺產，並非具體存在於各個特
    定標的物，故扣減權利人苟對扣減義務人行使扣減權，扣減
    之效果即已發生，其因而回復之特留分乃概括存在於全部遺
    產，並非具體存在於各個標的物(最高法院104年度台上字第
    1408號、86年度台上字第2864號、88年度台上字第572號、9
    1年度台上字第556號、99年度台上字第611號判決意旨可資
    參照。)。是扣減權利人請求扣減義務人將繼承登記之不動
    產所有權予以塗銷，即屬有據(見本院104年度重家上更㈠字
    第2號、最高法院107台上字第1676號判決供參)。
  ㈤又系爭遺囑有效，且被上訴人未喪失繼承權，已如前所述，
    但被繼承人於系爭遺囑中，將其名下之如附表所示之不動產
    及臺南市○○區○○段000○號房屋（門牌臺南市○○區○○路000巷0
    0○0號）及基地即臺南市○○區○○段000○000地號土地(已出售
    並移轉予訴外人蔡振雄)，銀行存款、現金等均由上訴人戴
    志峯、戴志瑋繼承，有土地登記謄本可稽(見審卷一第29-91
    頁)，而被上訴人則未繼承，此自屬被繼承人以遺囑自由處
    分其遺產，僅被繼承人以遺囑為應繼分指定及遺產分割方法
    ，有違反前述特留分即被上訴人應有8分之1應繼分之規定而
    己，無法認系爭遺囑無效且被上訴人之繼承權未喪失，而當
    有4分之1應繼分，已甚明確。被上訴人既起訴主張其繼承權
    ，請求上訴人塗銷如附表所示不動產之遺囑繼承登記，自可
    認亦屬扣減權之行使，依上開說明，扣減之效果即已發生，
    於侵害特留分部分即失其效力，且特留分係概括存在於被繼
    承人之全部遺產，並非具體存在於各個特定標的物，故扣減
    權利人苟對扣減義務人行使扣減權，扣減之效果即已發生，
    其因而回復之特留分乃概括存在於全部遺產，則被上訴人請
    求上訴人戴志峯、戴志瑋塗銷附表所示之不動產以遺囑繼承
    為登記原因之所有權移轉登記，應屬有據。
六、綜上所述，系爭遺囑有效，且被上訴人並無喪失繼承權之情
    事，其繼承權自屬存在，則上訴人否認被上訴人之繼承權即
    無可取。但系爭遺囑有關應繼分之指定及遺產分割方法，有
    侵害被上訴人之特留分之情事。從而被上訴人請求確認其對
    被繼承人之繼承權存在，及請求上訴人戴志峯、戴志瑋就如
    附表不動產以遺囑繼承為登記原因所為之所有權移轉登記予
    以塗銷，自屬有據，應予准許。就此原審為上訴人敗訴之判
    決，並無不合。上訴論旨指摘原判決不當，求予廢棄改判，
    為無理由，應駁回上訴。
七、本件事證已臻明確，兩造其餘之攻擊或防禦方法及所用之證
    據，經本院斟酌後，認為均不足以影響本判決之結果，爰不
    逐一論列，附此敘明。
八、據上論結，本件上訴為無理由，依民事訴訟法第449條第1項
    、第78條、第85條第1項前段，判決如主文。
中　　華　　民　　國　　110 　年　　11　　月　　30　　日
                   家事法庭   審判長法  官  吳上康

                                    法  官  林育幟

                                    法  官  李素靖
上為正本係照原本作成。
上訴人如不服本判決，應於收受送達後20日內向本院提出上訴書
狀，其未表明上訴理由者，應於提出上訴後20日內向本院補提出
理由書狀（均須按他造當事人之人數附繕本），上訴時應提出委
任律師或具有律師資格之人之委任狀；委任有律師資格者，另應
附具律師資格證書及釋明委任人與受任人有民事訴訟法第466條
之1第1項但書或第2項（詳附註）所定關係之釋明文書影本。如
委任律師提起上訴者，應一併繳納上訴審裁判費。
被上訴人不得上訴。
中　　華　　民　　國　　110 　年　　11　　月　　30　　日

                                    書記官  高曉涵

【附註】
民事訴訟法第466條之1：
⑴對於第二審判決上訴，上訴人應委任律師為訴訟代理人。但上
  訴人或其法定代理人具有律師資格者，不在此限。
⑵上訴人之配偶、三親等內之血親、二親等內之姻親，或上訴人
  為法人、中央或地方機關時，其所屬專任人員具有律師資格並
  經法院認為適當者，亦得為第三審訴訟代理人。
民事訴訟法第466條之2第1項：
  上訴人無資力委任訴訟代理人者，得依訴訟救助之規定，聲請
　第三審法院為之選任律師為其訴訟代理人。
　　　　　　　　　　　　　　
附表：

編號 被繼承人所遺不動產名稱 權利範圍 遺囑繼承登記日期 目前登記之所有權人及其應有部分 １ 臺南市○○區○○段000地號土地(重測前臺南市○○區○○段○○段000地號) 應有部分4分之1 106年4月5日 戴志峯（400分之41 ）戴志瑋（400分之59） ２ 臺南市○○區○○段000地號土地(重測前臺南市○○區○○段○○段000地號) 全部 106年4月5日 戴志峯（2分之1）戴志瑋（2分之1） ３ 臺南市○○區○○段000地號土地(重測前臺南市○○區○○段○○段0000地號) 應有部分4分之1 106年4月5日 戴志峯（4分之1） ４ 臺南市○○區○○段000地號土地(重測前臺南市○○區○○段○○段00000地號) 應有部分4分之1 106年4月5日 戴志峯（4分之1） ５ 臺南市○○區○○段000地號土地(重測前臺南市○○區○○段○○段0000地號) 應有部分4分之1 106年4月5日 戴志峯（4分之1） ６ 臺南市○○區○○○段00000地號土地 應有部分6分之1 106年3月16日 戴志峯（6分之1） ７ 臺南市○○區○○○段00000地號土地 應有部分6分之1 106年3月16日 戴志峯（6分之1） ８ 臺南市○○區○○○段00000地號土地 應有部分6分之1 106年3月16日 戴志峯（6分之1） ９ 臺南市○○區○○○段00000地號土地 應有部分6分之1 106年3月16日 戴志峯（6分之1）  臺南市○○區○○段000○000○號房屋(門牌臺南市○○區○○街00號、00號) 應有部分4分之1 106年4月5日 戴志峯（8分之1）戴志瑋（8分之1）  臺南市○○區○○段000○號房屋(門牌臺南市○○區○○路000巷 00○00號) 應有部分4分之1 106年4月5日 戴志峯（8分之1）戴志瑋（8分之1）